【裁判字號】    90,判,1752
【裁判日期】    901004
【裁判案由】    違章建築
【裁判全文】
最  高  行  政  法  院  判  決                    九十年度判字第一七五二號
    原      告  甲○○
    被      告  花蓮縣政府
    代  表  人  王慶豐
右當事人間因違章建築事件，原告不服內政部中華民國八十九年一月十五日臺八九內
訴字第八八○八五八七號再訴願決定，提起行政訴訟。本院判決如左：
    主  文
原告之訴駁回。
訴訟費用由原告負擔。
    事  實
緣原告未經申請許可，擅自將花蓮縣花蓮市○○路四九六－八號原有三層、RC造建物
，增建第四層、鐵架造建物，並在該棟建物後方，增建二層、鐵架、RC造建物，經花
蓮市公所查報已構成違章建築，被告所屬建設局乃以八十八年四月八日花建違字第一
一三號違章建築補辦手續通知單通知原告應於一個月內補辦建造執照手續。原告不服
，提出申覆，經被告以八十八年五月五日府建管字第四六六六二號函復原告略以：「
臺端違章建築若符合臺灣省違章建築拆除認定基準之規定，請提相關證明文件以便查
核，若無法符合規定，仍請依違章建築處理辦法第五條規定辦理補照。」嗣原告並未
檢具相關證明文件，亦未在限期內補辦建造執照手續，被告所屬建設局再以八十八年
五月二十日花建違字第三一一號違章建築拆除通知單通知應執行拆除。原告不服，提
起訴願、再訴願，遞遭決定駁回，遂提起行政訴訟。茲摘敘兩造訴辯意旨於次：
原告起訴意旨略謂：一、原處分所謂：「受處分人所有『增建』之建物」，既未妨礙
都市計畫、公共交通、公共安全、公共衛生、防空疏散、軍事設施及對市容觀瞻有重
大影響，依違章建築處理辦法第十一條第一、二、三項之規定，暨參照行政院（四五
）臺內字第二八九八號令頒違章建築處理原則第五條之規定，倘有拆除之必要，自應
由被告實地勘查，劃分地區分別處理，於勘定後應函請上級政府備查，並以公告限定
於一定期限內拆遷或整理，始為適法。二、原處分所謂：「受處分人所有之『增建』
部分」，係與左右鄰房屋「增建部分」連接，所謂受處分人即原告所有「增建」部分
係違建，應予拆除，則左右鄰房屋「增建」部分，既經原告於八十四年四月二十二日
提出檢舉在案，而被告如何不予併案處理，似此作為，自亦屬於法有違。三、本件所
謂「增建」違章之建物，依臺灣省違章建築拆除認定基準之規定，不但有免申請許可
之「事實」，而被告未予「查核」，即發拆除之通知，而訴願及再訴願決定未予調查
證據，據以被告所提之理由，駁回訴願與再訴願決定，於法自亦屬有違，請判決駁回
原告之訴等語。
被告答辯意旨略謂：依建築法第二十五條之規定，建築物非經申請直轄市、縣（市）
（局）主管建築機關之審查許可並發給執照，不得擅自建造、使用或拆除；案內原告
所提違章建築處理辦法第十一條第一、二、三項之規定，係針對四十七年二月十日以
前之舊有違章建築，查本案建築物係於六十七年三月十五日辦理建築物保存登記，屬
建築法第三條所稱適用地區，其若有增建行為仍應依建築法規定申請建築執照。本案
處理並無違誤之處，請依法駁回原告之訴等語。
    理  由
按「建築物非經申請直轄市、縣（市）（局）主管建築機關之審查許可並發給執照，
不得擅自建造或使用或拆除。．．．」為建築法第二十五條第一項前段所明定。又依
違章建築處理辦法第二條規定：「本辦法所稱之違章建築，為建築法適用地區內，依
法應申請當地主管建築機關之審查許可並發給執照方能建築，而擅自建築之建築物。
」同辦法第五條規定：「直轄市、縣（市）主管建築機關，應於接到違章建築查報人
員報告之日起五日內實施勘查，認定必須拆除者，應即拆除之。認定尚未構成拆除要
件者，通知違建人於收到通知後三十日內，依建築法第三十條之規定補行申請執照。
違建人之申請執照不合規定或逾期未補辦申領執照手續者，直轄市、縣（市）主管建
築機關應拆除之。」本件原告未經申請許可，擅自將花蓮縣花蓮市○○路四九六－八
號原有三層、RC造建物，增建第四層、鐵架造建物，並在該棟建物後方，增建二層、
鐵架、RC造建物，經花蓮市公所查報已構成違章建築，被告所屬建設局乃以八十八年
四月八日花建違字第一一三號違章建築補辦手續通知單通知原告應於一個月內補辦建
造執照手續。原告不服，提出申覆，經被告以八十八年五月五日府建管字第四六六六
二號函復原告略以：「臺端違章建築若符合臺灣省違章建築拆除認定基準之規定，請
提相關證明文件以便查核，若無法符合規定，仍請依違章建築處理辦法第五條規定辦
理補照。」嗣原告並未檢具相關證明文件，亦未在限期內補辦建造執照手續，被告所
屬建設局再以八十八年五月二十日花建違字第三一一號違章建築拆除通知單通知應執
行拆除。揆諸首揭規定，經核並無違誤，一再訴願決定遞予維持，亦無不合。原告起
訴主張：原告增建之建物，既未妨礙都市計畫、公共交通、公共安全、公共衛生、防
空疏散、軍事設施及對市容觀瞻有重大影響，依違章建築處理辦法第十一條，暨參照
行政院（四五）臺內字第二八九八號令頒違章建築處理原則第五條之規定，倘有拆除
之必要，自應由被告實地勘查，劃分地區分別處理，於勘定後應函請上級政府備查，
並以公告限定於一定期限內拆遷或整理，始為適法。又原告所有之增建部分，係與左
右鄰房屋增建部分連接，左右鄰房屋增建部分，既經原告提出檢舉，而被告不予併案
處理，亦屬於法有違。又依臺灣省違章建築拆除認定基準之規定，原告之建物不但有
免申請許可之「事實」，而被告未予「查核」，即發拆除之通知，而訴願及再訴願決
定未予調查證據，據以被告所提之理由，於法自亦屬有違云云。經查違章建築處理辦
法第十一條第一項第一、二、三款規定，係針對舊違章建築所設規定，依前臺灣省政
府四十七年二月七日府建四字一四二五八號令規定，違章建築新舊日期，應以四十七
年二月十日為劃分日期，凡四十七年二月十日以前之無照建築，謂之「舊有違章建築
」。原告之建物係於六十七年三月十五日辦理建物所有權第一次登記，有該建物登記
簿影本在卷可稽，依建築法第二十五條規定，若有增建行為仍應依規定向主管建築機
關申請建築執照，本件尚無違章建築處理辦法第十一條規定之適用。又查原告並未依
規定檢具並無違章之相關證明文件，亦未在限期內補辦建造執照手續，已如前述。所
訴本件應依違章建築處理辦法第十一條第一項第一、二、三款規定，暨參照行政院（
四五）臺內字第二八九八號令頒違章建築處理原則第五條之規定，且依臺灣省違章建
築拆除認定基準之規定，原告之建物有免申請許可之事實云云，殊無足採。至原告左
右鄰房屋增建部分，核屬他案，非本院所應審究。綜上所述，原告所訴各節均無可採
，其起訴論旨，並無理由，應予駁回。
據上論結，本件原告之訴為無理由，爰依行政訴訟法施行法第二條、行政訴訟法第九
十八條第三項前段，判決如主文。
中    華    民    國      九十      年      十        月      四        日
                    最 高 行 政 法 院  第 五 庭
                                審 判 長 法  官      廖  政  雄
                                         法  官      趙  永  康
                                         法  官      林  清  祥
                                         法  官      鍾  耀  光
                                         法  官      姜  仁  脩
右  正  本  證  明  與  原  本  無  異
                                         法院書記官  蘇  金  全
中    華    民    國      九十      年      十        月      五        日


司法院資訊處製作；財團法人民間司法改革基金會備份。
